臺灣高等法院刑事判決　　　　　 94年度重上更(四)字第116號
上　訴　人
即　被　告　乙○○
上　訴　人
即　被　告　甲○○　更名為周.
選任辯護人　李志澄律師
　　　　　　林美伶律師
上列上訴人因背信案件，不服臺灣臺北地方法院84年度訴字第23
號，中華民國84年5月1日第一審判決（起訴案號：臺灣臺北地方
法院檢察署83年度偵續一字第236 號），提起上訴，判決後，經
最高法院第四次發回更審，本院判決如下：
    主  文
原判決撤銷。
甲○○為他人處理事務，意圖損害本人之利益，而為違背其任務
之行為，致生損害於本人之利益，處有期徒刑陸月，如易科罰金
以佰元折算壹日。
乙○○無罪。
    事  實
一、乙○○（另為無罪判決）明知自己並無財力，知悉丙○○欲
    出售其所有坐落台北市文山區○○○○段第一二○、一二一
    、一二二、一二四、一二五號土地及地上物即台北市○○路
    ○段二十巷十九號一、二樓房屋（下稱系爭房地），竟意圖
    為自己不法所有，於民國八十一年間，向丙○○偽稱欲購買
    系爭房地，惟因雙方就付款方式及價金未達成協議而不成，
    乃央請亦有犯意聯絡之友人丁○○於八十二年二月間出面洽
    談。嗣於八十二年二月二十七日，丁○○與丙○○就前述系
    爭房地買賣總價新台幣（下同）四千萬元達成協議而簽訂契
    約，並由丁○○先付定金二百萬元，嗣丁○○以丙○○係公
    務員，無法以系爭房地抵押貸得契約第三條第二項所定第二
    次付款之三千五百萬元為由，二人即協議改由買受人丁○○
    為債務人，並以丙○○為義務人，而以系爭房地為抵押擔保
    物，向銀行抵押貸款三千五百萬元，並由丁○○另尋代書甲○○（已更名為周華逸，以下仍沿用其舊名）接替原代書陳
    啟川續辦向銀行抵押貸款及房地移轉等，二人再於同年三月
    十五日簽訂買賣契約（下稱本件買賣契約），雙方約定付款
    方式，除前付訂金二百萬元外，於三月十八日再由丁○○支
    付一百萬元，另三千五百萬元則由代書甲○○以買受人丁○○為債務人，以系爭房地為抵押物，向銀行辦妥抵押貸款，
    並經銀行核准放貸後支付，此外二人均不得以系爭房地向任
    何其他公司或個人抵押貸款，餘款二百萬元則於辦妥產權移
    轉手續完畢三日內支付。丙○○則於簽訂契約時，將印鑑證
    明、系爭房地所有權狀、為辦理過戶而事先蓋妥印章之土地
    建築改良物買賣所有權移轉契約書（俗稱公契）、身分證影
    本二份、增值稅申報書及各項稅捐資料等過戶資料（以下統
    稱辦理過戶所須文件）等交由代書甲○○，並委任甲○○先
    辦理抵押設定貸款，俟貸款核撥及交付丙○○後，再辦理產
    權移轉登記予買受人丁○○或其指定之第三人等契約貸款、
    移轉過戶事宜，為確保雙方交易安全，甲○○不得將辦理過
    戶所須文件交付雙方中任一方為其他處理。嗣丁○○、乙○○二人偽以申請建築執照為由，向甲○○索取系爭房地所有
    權狀及前述辦理過戶所須文件，甲○○為專業代書，依其專
    業，已預見此類文件如任意交由契約他方即買方帶走，將使
    丙○○無法監控本次交易之安全，對其能否順利收到尾款三
    千七百萬元（即第三次及第四次付款），影響至鉅，而攸關
    丙○○之利益，當然不得交付買賣他方，竟不顧為之，而基
    於不確定之故意違背其任務，於系爭房地向銀行抵押貸款三
    千五百萬元前，仍於同（十五）日親赴乙○○經營之公司，
    將辦理過戶所須文件交付丁○○及乙○○，致生損害於丙○○之利益。嗣乙○○、丁○○取得相關文件後，即未經甲○○同意，委由許曼麗（已更名為許芝瑜）在公契上表明為複
    代理人，而於八十二年三月三十一日向地政機關提出辦理過
    戶所須文件，申請將系爭房地所有權移轉登記予受指定人乙○○，嗣由地政機關快速於次日即同年四月一日完成過戶移
    轉登記予乙○○，同日乙○○再以系爭房地為抵押物，為契
    約約定以外之第三人呂金盛設定最高限額抵押權八百萬元（
    乙○○、丁○○等人詐欺、偽造文書犯行，未據起訴）。
二、案經丙○○訴請台灣台北地方法院檢察署檢察官偵查起訴。
    理  由
壹：程序部分：
    被告乙○○經合法傳喚，無正當理由而未到庭，爰不待其陳
    述逕行判決。
貳、實體部分：
甲、上訴人即被告甲○○有罪部分：
一、認定犯罪事實所憑的證據及理由：
    (一)查卷附告訴人丙○○與丁○○於八十二年三月十五日所簽
      訂之不動產買賣契約書上有「代書甲○○」之記載，被告
      甲○○並註記當場收受系爭土地及建物所有權狀等辦理所
      有權移轉登記文件（見本院更三審卷一第七十七頁），並
      為告訴人丙○○、丁○○供承在卷，被告甲○○於偵查中
      亦供認係接受丙○○之委託（見偵續一字第二三六號卷第
      一七九頁），核與被告乙○○所供述之代書是丁○○、丙○○二人找的（見偵續字第四二一號卷第二十六頁），及
      告訴人丙○○指陳：我於八十二年三月十五日在陳再賢律
      師處，委託甲○○先辦貸款再辦過戶等語（見本院上訴字
      卷第七十一頁）情節相符。況且告訴人丙○○若未委任被
      告甲○○，何以將過戶文件之所有權狀、印鑑證明等文書
      直接交付予被告甲○○﹖被告甲○○又為何收受辦理？而
      契約當事人往往先由其中一造指定、推薦代書，再由雙方
      共同委任，本無須兩造共同尋覓代書，故被告甲○○係受
      系爭房地買賣雙方即告訴人丙○○、丁○○共同委任辦理
      系爭房地之所有權移轉登記，而為受告訴人丙○○及丁○○委託處理系爭房地所有權移轉登記之人無訛。
    (二)又本件買賣契約第四條固規定：「於甲方（按即買方）按
      本約第三條(一)項之約定交付價款之同時，乙方（按即賣方
      ）應將所有權移轉登記必要文件（如所有權狀、印鑑證明
      書、戶籍謄本、歷年稅款收據及其他認有必要之證件等）
      ，全部齊備蓋章交付甲方或承辦代書以憑辦理」。是丙○○依此條規定，得將相關資料交付買方，亦得交付承辦代
      書，選擇權在丙○○而非被告甲○○。參諸本件買賣契約
      之末，並有被告甲○○簽收系爭房地所有權狀正本、印鑑
      證明、身分證影本、各項稅捐資料之記載（見偵續一字第
      二三六號卷第一四八頁），丙○○既已將之交付被告甲○○保管及辦理，被告甲○○未得丙○○同意時，自不能任
      意將之轉交買方。
    (三)又據被告甲○○自承及證人丁○○證述，辦理過戶及抵押
      貸款所須文件，係由甲○○至乙○○之公司交付，丁○○
      並出具收據一紙（見本院更四審九十四年十一月二十三日
      審理筆錄），被告甲○○並稱交付日期為八十二年三月十
      五日（見同日筆錄），茲依丁○○出具收據，其上記載之
      日期確為八十二年三月十五日，與本件買賣契約簽約日期
      相同。丙○○如有意將辦理過戶所須文件交付丁○○、乙○○等人，本可於簽約之時交付，又何須捨此便利，直至
      簽完約後，再由被告甲○○親赴乙○○之公司交付？由此
      益見告訴人丙○○稱不知丁○○將此類文件借走（見本院
      更三卷一第三十六頁），足堪信實。被告甲○○並供承交
      付之文件計有權狀正本、印鑑證明、土地建築改良物買賣
      所有權移轉契約書、過戶申請書、增值稅申報書、契稅申
      報書等物（見原審卷第十四頁反面、本院更三卷一第二三
      三頁）。
    (四)又依本件買賣契約第三條第三項規定，甲方應於銀行抵押
      貸款核撥之同時，支付乙方新台幣三千五百萬元，而依第
      九條規定，此三千五百萬元，賣方同意以買方名義辦理，
      屆時由承辦代書通知買賣雙方會同領款，並自簽約日起，
      至系爭房地買賣契約完成為止，除貸款額度三千五百萬元
      左右之金額外，雙方不得以任何理由將系爭房地設定抵押
      、留置、典權於他人；又依第三條第四項規定，尾款二百
      萬元，則於甲方辦妥產權移轉登記手續三日內支付乙方。
      由以上約定足知，本件應先以甲方名義向銀行抵押借款，
      以支付第三期款三千五百萬元（其中二千萬元清償賣方前
      貸款項），完成過戶後三日內再支付尾款二百萬元。被告
      甲○○既受丙○○之委任，於收受辦理過戶所須文件後，
      完成雙方就此所為約定，在完成約定前，對此類文件有保
      管義務，不得交付買方，此即為其任務。告訴人丙○○、
      證人劉士滉就買賣雙方係約定先貸款後過戶一節，亦敘述
      詳明（見偵續一字第二三六號卷第一八五頁、原審卷第五
      十七頁反面、偵查卷第十七頁）。
    (五)系爭房地之辦理過戶所須文件委託被告甲○○保管，其目
      的在使承辦本件代書業務之甲○○監控雙方依約履行，以
      保障交易安全，如買方尚未貸得三千五百萬元，辦理過戶
      文件即交付買方，將使賣方之丙○○無法監控買方依約履
      行，對其能否順利收到尾款三千七百萬元（即第三次及第
      四次付款），影響至鉅，而攸關丙○○之利益。被告甲○○為專業代書，就此知之甚詳，而有認識，竟不顧後果，
      而將辦理過戶所須文件交付丁○○、乙○○，其有背信之
      不確定故意，並違背任務，致損害丙○○之利益甚明。
    (六)此後，系爭房地果然於四月一日完成過戶予乙○○，並設
      定八百萬元之最高限額抵押權予呂金盛，有土地登記申請
      書（見本院更二卷第一一二至一一六頁）、公契（見偵續
      一字第二三六號卷第一三二至一三六頁）、建物登記謄本
      、土地登記謄本（見偵續一字第二三六號卷第三十五至五
      十頁）附卷可稽。
    (七)乙○○、丁○○取得上開系爭土地及建物所有權狀等過戶
      文件後由丁○○、乙○○持交予案外人張林富轉交予許曼
      麗辦理系爭房地之所有權移轉及抵押權設定登記，此業經
      證人即台北國際商業銀行股長張林富於本院更二審調查時
      證稱：「本件乙○○為債務人，他們帶資料來辦理貸款，
      我評估後無法辦，他們才私下週轉第二順位，證件齊全後
      ，我交給許曼麗去過戶、設定等事宜，當初丁○○先來找
      我，後來乙○○也來，我沒見過甲○○」、「是丁○○先
      找我的，乙○○也來過，通常過戶才能辦貸款，事先需審
      核再決定貸款額度，並以所有權人為債務擔保才能貸款等
      語（見本院更二卷第四十九頁），於本院更三審調查時證
      稱：「我認識乙○○，因無法辦太多貸款，於是他們要求
      我介紹辦第二胎私人貸款週轉，我要求過戶後資料齊全後
      才能辦貸款，我交給許曼麗去辦貸款」、「我退給乙○○
      ，他再拜託我，交給我辦理第二胎私人貸款，過戶資料我
      不清楚，找許曼麗看過資料後再去辦貸款，辦貸款時我無
      法確定見過甲○○」、「乙○○給我所有權狀影本，辦理
      第二順位時我要求先過戶，將所有文件交過來，我不瞭解
      過戶文件，故請許曼麗來看證件是否齊全」、「辦第二順
      位時並無與甲○○聯絡」等語 (見本院更三卷一第一五五
      、一五六頁)」，證人許曼麗 (嗣更名為許芝瑜)於本院更
      一審調查時亦證稱：「貸款是銀行一個股長交給我辦的，
      那人叫張林富，當事人、權利人我都沒看過，張林富直接
      交給我辦的，之前有個乙○○要我辦過戶，乙○○、張林
      富與我一起到銀行談設定及過戶乙事，二者是同時辦，他
      都蓋好了代理人章叫我劃掉就好了，這些證件都是張林富
      交給我的」等語（見本院更一卷第六十二頁），互核相符
      ，系爭房地之所有權過戶及抵押權設定原是由另案被告丁○○、被告乙○○與證人張林富商談，因證人張林富評估
      銀行無法承做，而經證人張林富之引介，由辦理民間二胎
      之代書即證人許曼麗辦理有關系爭房地之所有權移轉登記
      及抵押權設定登記，並非由被告甲○○所辦理，又經本院
      前審向台北市古亭地政事務所調閱本案土地登記申請書原
      件（影本附於本院更二卷第一一一頁以下），有關系爭房
      地之所有權移轉登記及抵押權設定登記確係均由許曼麗代
      理辦理 (其中過戶部分許曼麗係以甲○○複代理人之名義
      ，設定抵押權部分許曼麗係逕以代理人之名義為之），土
      地登記申請書 (過戶部分）上雖亦有被告甲○○之印文五
      枚，惟其中有二枚已被劃掉，本院前審函請法務調查局鑑
      定該土地登記申請書之甲○○印文與被告甲○○所提供之
      印章實物所生之印文是否相同，據復以：「一、土地登記
      申請書原本乙紙，其上『申請人(10)』欄內所蓋三枚甲○○
      印文依其右側鉛筆標示編為Ａ、Ｂ、Ｃ類鑑定資料。二、
      甲○○印章實物乙枚，其所蓋印文編為Ｄ類鑑定資料．．
      ．鑑定結果：Ａ、Ｂ類印文與Ｄ類印文不同，有關Ｃ類印
      文與Ｄ類印文之異同，請提供送鑑印章於民國八十二年間
      所蓋用之其他文件原本多件，併同原送鑑資料過局，俾利
      鑑析」，此有該局九十二年六月二十四日調科貳字第０九
      二００二０一九七０號鑑定通知書一件在卷可稽（見本院
      更三審卷二第九、九之一頁），嗣因被告甲○○未能提供
      八十二年間以該印章所蓋用之其他文件原本，而未能續送
      法務部調查局鑑定甲○○印文之真偽，然依據法務部調查
      局之上開鑑定報告，已足以認定新蓋之甲○○印文與被告
      甲○○提供之印章實物所生之印文不符，非出自被告甲○○之印章，且本院詳細觀察Ａ、Ｂ、Ｅ新蓋之甲○○印文
      及Ｃ、Ｆ之遭打「×」劃除之甲○○印文，二者印文之「
      周」字，分別約為０．七公分、０．六公分，導致「周」
      字上方、下方之空隙，即有明顯之不同，且「華」、「坤
      」二字之中間，其一尚有空隙，另一則幾乎重疊，並無任
      何空隙，以肉眼觀察即知二者印文之差異，故Ａ、Ｂ、Ｅ
      新蓋之甲○○印文及Ｃ、Ｆ之遭打「×」劃除之甲○○印
      文，顯然係出自二個不同之印章實物，且觀諸該二份土地
      登記申請書 ( 即過戶及設定抵押權部分)，其中一份委任
      關係欄項下之「複代理人」係印刷字體，一份則為手寫字
      跡，而設定抵押權部分證人許曼麗即以代理人而非以複代
      理人名義申辦，該設定抵押權之土地登記書顯然出自證人
      許曼麗之代書事務所，證人許曼麗身為代書，衡情豈會使
      用格式不同之土地登記申請書，足徵過戶部分之土地登記
      申請書原非出自證人許曼麗之代書事務所，而係被告甲○○連同上開過戶文件予丁○○後，輾轉為證人許曼麗取得
      並持以申辦系爭房地之過戶手續。綜合證人張林富、許曼
      麗之上開證述及系爭房地之所有權移轉登記及抵押權設定
      申請書係由證人許曼麗以複代理人、代理人名義分別代為
      辦理及過戶部分之土地登記申請書上之甲○○印文有遭劃
      除等事證參互以觀，益徵系爭土地及建物所有權狀等過戶
      文件係由被告乙○○及另案被告丁○○向被告甲○○以供
      申請建造執照之用為由，而經由被告甲○○之同意取走上
      開系爭房地之過戶文件（含過戶之土地登記申請書）後交
      予張林富，因張林富認為不符銀行承貸之慣例，乃應乙○○、丁○○之請求交予民間代書即證人許曼麗為私人之二
      胎設定，證人許曼麗因丁○○等人所交付之系爭房地土地
      登記申請書申請過戶部分，其上已有被告甲○○之印文，
      嗣由證人許曼麗以被告甲○○之複代理人之名義，代為申
      辦過戶手續，因而在該土地登記申請書上始會有不同之甲○○印文出現；至於系爭房地土地登記書申請設定抵押權
      部分，則完全以證人許曼麗為代理人而非複代理人，更與
      被告甲○○無涉，而被告甲○○與證人許曼麗、張林富間
      ，並未謀面，遑論有何犯意聯絡。故依卷內證據資料，並
      無任何足以證明被告甲○○確有參與系爭房地過戶及設定
      抵押權之事實，被告甲○○對於被告乙○○及另案被告丁○○嗣後以其交付之系爭房地所有權狀等過戶所須文件辦
      理過戶予乙○○及設定抵押權予呂金盛之事顯然毫不知情
      。故就此部分結果，尚無背信問題，應與前述其成立背信
      犯行部分，分別以觀。
    (七)綜上所述，被告背信犯行，事證明確，應堪認定。
二、對於被告辯解的判斷：
    (一)被告甲○○辯稱：
      1.系爭房地於八十二年三月十五日簽約時，告訴人即知實
        際買受人為乙○○。此由契約上第三、五、九條即知。
      2.告訴人確係委任我先辦妥所有權移轉登記，而非向銀行
        辦妥設定抵押貸款，又告訴人僅交付印鑑證明書二份，
        不可能同時辦理產權移轉登記及銀行貸款。況告訴人於
        告訴狀亦表明移轉過戶後買受人應給付三千八百萬元。
        足證告訴人於簽約時即同意先移轉系爭房地所有權於買
        方。
      3.又依契約書第九條第二項規定解釋，在三千五百萬元之
        範圍內，雙方仍得將系爭房地提供第三人辦理抵押貸款
        。
      4.乙○○已支付一千萬元價款，扣除承受系爭房地貸得之
        二千萬元外，餘款一千萬元亦以第三人何主文所有土地
        設定抵押，足見本件純屬民事糾紛。
      5.本件過戶所須文件，係受丁○○矇騙而交付，我與他們
        並無犯意聯。
    (二)經查：
      1.本件契約之買方不論為丁○○或乙○○，被告甲○○基
        於專業代書之職責，均不能將辦理過戶所須文件交付二
        人中之任一人，故縱告訴人知悉乙○○為實際買受人，
        亦不影響本件結果。
      2.關於被告甲○○之任務係先為買賣雙方以買方名義辦理
        貸款，除清償賣方前貸之二千萬元外，餘一千五百萬元
        做為價金支付賣方，尾款二百萬元則於過戶後三日內給
        付賣方，已如前述。故被告所辯雙方約定由其先辦理過
        戶，即非可採。
      3.查被告甲○○之背信行為，係違背任務，將辦理過戶所
        須文件交付乙○○、丁○○，至於交付後，乙○○、丁○○二人將之過戶，及其後款項支付問題，均與其無涉
        。故丁○○、乙○○將系爭房地過戶暨其等事後設定抵
        押之對象，均與甲○○無關，亦不影響關於被告甲○○
        犯罪事實之認定。
      4.被告甲○○雖辯稱遭丁○○、乙○○矇騙，始將文件交
        付，惟其既為專業代書，就此交易安全重要之點豈能諉
        為不知？是縱丁○○、乙○○二人以詐術騙取辦理過戶
        所須文件，被告甲○○就其背信行為，仍須負責。況縱
        乙○○、丁○○確須被告甲○○提供相關資料做為辦理
        建築執照之用，僅須出借所有權狀即可，由其二人執此
        及本件買賣契約書向建築主管機關提出即可，又何須將
        可供過戶使用之過戶申請資料及印鑑證明一併交付？雖
        告訴人丙○○交付之印鑑證明僅有二張，不能同時供被
        告甲○○辦理過戶及設定抵押，惟已可用供辦理過戶或
        設定抵押二者之其中一項業務，為被告甲○○所不否認
        ，被告甲○○明知如此，即仍連同其他過戶所須資料一
        併交付，何能諉其責任。
      5.至告訴人丙○○雖稱被告甲○○於八十二年三月十六日
        曾至告訴人處蓋了一堆空白文件，做為丁○○貸款用等
        語（見原審卷第五十八頁），但本件貸款係許曼麗承辦
        代書業務，是被告甲○○此部分行為，並無犯罪問題。
      6.綜上所述，被告甲○○所辯，即不足採。
三、論罪的理由：
    (一)被告甲○○所為，係犯刑法第三百四十二條第一項之背信
      罪。
    (二)檢察官起訴意旨，就被告甲○○將辦理過戶文件交付乙○○、丁○○一節，雖未敘及，惟起訴事實已敘及丙○○將
      上開文件交付被告甲○○，係為請其依約辦理貸款，如未
      依約辦理貸款，即與被告甲○○受託之任務有違，被告甲○○將上開文件交付乙○○、丁○○，即屬未依約辦理貸
      款而違背任務之型態，雖未具體載明於起訴書，惟此事實
      既隨審判過程之開展而浮現，應認尚在起訴範圍內，本院
      仍得據以審判。
四、撤銷改判的理由：
    (一)原審認被告甲○○背信犯行成立，而為論罪科刑之判決，
      固非無見，惟被告甲○○之背信行為，係基於不確定故意
      而違背任務，將所保管之辦理過戶所須文件交付乙○○、
      丁○○，原判決誤認系爭房地嗣後過戶乙○○，及為呂金
      盛設定抵押權等，均係由被告甲○○辦理，即非正確。被
      告上訴否認犯行，雖無理由，惟原判決既有可議，即應由
      本院就被告甲○○部分撤銷改判。
    (二)爰審酌被告甲○○身為專業代書，竟基於不確定故意，而
      為違背任務之行為，致生損害於丙○○之利益，惟其素行
      尚佳，並酌量其犯罪之動機、手段、犯罪後曾與告訴人丙○○尋求和解，及其他一切情狀，量處有期徒刑六月。
    (三)被告甲○○行為後，刑法第四十一條關於易科罰金之規定
      ，已於九十一年一月十日修正公布，依修正後該條第一項
      前段規定，得易科罰金之罪，其法定最重本刑已由三年以
      下有期徒刑修正為五年以下有期徒刑，經比較新舊法，以
      適用新法對被告較為有利，爰依現行刑法第四十一條第一
      項前段規定，諭知所處被告甲○○六月有期徒刑，如易科
      罰金，以三百元折算一日。
五、其餘公訴事實之處理：
    (一)公訴意旨另以：被告甲○○除有事實欄第一項之犯罪事實
      外，並與被告乙○○、丁○○共同意圖為自己不法之利益
      ，由甲○○將系爭房地所有權移轉登記予被告乙○○，並
      於同年四月一日完成過戶登記，且同日又再設定抵押權予
      呂金盛，致生損害於丙○○。因認被告甲○○此部分亦涉
      有刑法第三百四十二條第一項背信。
    (二)惟查，關於系爭房地所有權移轉予被告乙○○，及設定抵
      押予案外人呂金盛者，並非被告所為，已如前述，故被告
      甲○○即無此部分之背信犯行。茲依檢察官起訴意旨，認
      此部分與前揭論罪科刑部分有實質上一罪之關係，爰不另
      為無罪之諭知。
乙、無罪部分：
一、起訴事實：緣丁○○（背信部分，業經本院判決無罪確定）
    於八十二年三月十五日透過丙○○友人劉士滉介紹，向丙○○系爭房地總價四千萬元，先付定金二百萬元，雙方約定過
    戶時再付三千八百萬元，貸款部分則由丁○○以債務人名義
    向銀行告貸外，均不得向任何其他公司或個人抵押貸款，丙○○並將過戶資料交由代書即甲○○（背信罪已另論處罪刑
    ）辦理貸款事宜，詎被告乙○○與同案被告甲○○、另案被
    告丁○○共同意圖為自己不法之利益，由甲○○將系爭房地
    所有權移轉登記予被告乙○○，並於同年四月一日完成過戶
    登記，且同日又再設定抵押權予呂金盛，致生損害於丙○○
    。因認被告乙○○涉有刑法第三百四十二條第一項背信罪嫌
    。
二、經查：
    (一)丁○○於八十二年三月十五日與告訴人丙○○簽訂系爭房
      地買賣契約書，告訴人丙○○因已預收另案被告丁○○所
      交付之定金二百萬，乃於同日交付系爭土地及建物所有權
      狀等辦理過戶文件與甲○○，被告乙○○、另案被告丁○○於同日即以辦理建造執照為由，向被告甲○○索取系爭
      土地及建物所有權狀等辦理過戶文件，另案被告丁○○、
      被告乙○○旋即經由證人張林富之引介認識證人許曼麗即
      委由證人許曼麗於同月三十一日向地政機關申請系爭房地
      之所有權移轉予乙○○，及設定本金最高限額八百萬元之
      抵押權予呂金盛，並於同年四月一日完成登記，復於同年
      四月二十二日將系爭房地預告登記予林勝田，同年五月二
      十八日將系爭房地設定本金最高限額三千七百二十五萬元
      之抵押權予銳豐實業股份有限公司 (已於翌日塗銷），同
      年六月七日將系爭房地以買賣為原因而所有權移轉登記予
      高雅山，並於同年八月二十八日完成登記，此有系爭土地
      及建物登記謄本、銳豐實業股份有限公司出具之同意書在
      卷可稽，被告乙○○、另案被告丁○○於向被告甲○○詐
      取系爭房地之所有權狀後，根本未為任何申請建造執照之
      動作，而係一再積極地將系爭房地所有權予以移轉，並設
      定抵押權。
    (二)依據另案被告丁○○與告訴人丙○○所簽訂之系爭房地買
      賣契約書所載，系爭房地之總價金為四千萬元，另案被告
      丁○○實際所應支付之價金為二千萬元（其餘二千萬元為
      之前告訴人丙○○在台北銀行之貸款），另案被告丁○○
      於同年四月一日之前，僅給付三百萬元之價金予告訴人丙○○，其餘價款一千七百萬元均未給付，嗣後告訴人丙○○以另案被告丁○○所開立之面額七百萬元本票聲請假扣
      押系爭房地，另案被告丁○○以七百萬元為反擔保而撤銷
      假扣押，嗣另案被告丁○○與告訴人丙○○和解，由告訴
      人丙○○於八十二年八月間提領另案被告丁○○在臺灣臺
      北地方法院所提存之反擔保金七百萬元，此有八十二年六
      月二十二日提存書、八十二年八月 (未填日期）協議書各
      一件在卷可稽，另案被告丁○○自始僅給付三百萬元，另
      七百萬元則非出於另案被告丁○○之主動給付而係嗣後協
      議之結果，顯然另案被告丁○○並無給付其餘一千七百萬
      元價金之真意；至於被告乙○○所辯其以台北縣三重市價
      值一千八百萬元之土地供設定抵押權一節，然該土地早已
      有一千五百萬元之第一順位抵押權，告訴人丙○○之第二
      順位抵押權形同虛設，且該土地之拍賣價額亦不足以清償
      第一順位之抵押債權，被告乙○○無非以此為幌；是被告
      乙○○及另案被告丁○○並非財力充裕之人。
    (三)參以另案被告丁○○、被告乙○○嗣後濫行設定抵押權並
      移轉所有權登記之過程，毫無完善利用系爭房地之計畫，
      衡情，被告乙○○、另案被告丁○○豈會在無任何具體計
      劃前，即任意斥資購買高達四千萬元之系爭房地，及至被
      告乙○○、另案被告丁○○向不知情之甲○○索取系爭土
      地及建物所有權狀等辦理過戶之文件，即迫不急待地與證
      人張林富聯繫貸款之事，並委由證人許曼麗據以辦理系爭
      房地之所有權移轉登記及設定民間第二順位抵押權登記，
      乃至其後一連串之設定抵押權及移轉所有權登記之行為，
      在在彰顯另案被告丁○○、被告乙○○自始即無購買系爭
      房地之真意，嗣後被告乙○○、另案被告丁○○如何與告
      訴人丙○○協議、和解而給付部分價款或以台北縣三重市
      之土地設定抵押，對於已成立之詐欺罪名根本不生影響。
    (四)綜上說明，被告乙○○、另案被告丁○○無非係以少數之
      定金，誘使告訴人丙○○陷於錯誤而詐取價值高昂之系爭
      房地，被告乙○○、另案被告丁○○所犯刑法詐欺犯行，
      應屬明確。然被告乙○○、另案被告丁○○涉犯詐欺罪嫌
      一節，已據台灣高等法院檢察署處分不起訴確定在案，此
      有該署八十三年度議字第一二九０號處分書在卷可考 (偵
      續二三六號卷第一百頁)。
    (五)查刑法詐欺罪，以意圖不法所有，施用詐術，使人將本人
      或第三人之物交付為構成要件，與背信罪之構成要件，係
      為他人處理事務，意圖為自己或第三人不法之利益，或損
      害本人之利益而為違背其任務之行為，致生損害於本人之
      財產或其他利益，二者在意圖、是否負有為他人處理事務
      之義務及行為態樣，均有極大差異。檢察官以背信罪起訴
      被告乙○○，所述基本事實均為甲○○違背任務而背信，
      被告乙○○則與甲○○具共同正犯關係，並未敘及其具有
      不法所有意圖，並施用詐術騙取過戶文件，因二罪名間之
      基本社會事實不同，本院即不能依刑法第三百條變更起訴
      法條而為判決。
    (六)原審未察，逕認被告乙○○與甲○○共犯刑法背信罪，而
      為論罪科刑判決，即非允洽。被告乙○○上訴否認背信犯
      行，即有理由，應由本院將原判決關於被告乙○○論罪科
      刑部分之判決撤銷，另為無罪之諭知。
    (七)末查，本案依甲○○之供述、證人張林富、許曼麗之證述
      及系爭房地土地登記申請書等新證據所查知之新事實，被
      告乙○○、另案被告丁○○於向不知情之甲○○索取系爭
      房地之所有權狀等過戶文件後，共同委由證人張林富辦理
      貸款之情，因過戶與貸款須同時為之，乃由證人許曼麗代
      為辦理過戶與貸款之事項，其目的明顯在於急切取得系爭
      房地之貸款及交換價值，毫無履行系爭房地買賣契約所生
      給付價金義務之心意，顯係以買賣為餌而行詐騙之實（至
      於預付之定金三百萬元仍屬詐欺之成本，與四千萬元之價
      值相較仍屬小數），因之，本案判決確定後，本院將另函
      檢察官依上開新事實、新證據，就被告乙○○、另案被告
      丁○○有無共同詐欺部分再行偵查，併此敘明。
參、適用的法律：
　　(一)刑事訴訟法第三百六十九條第一項前段、第三百七十一
      條、第三百六十八條、第三百六十四條、第二百九十九
      條第一項前段、第三百零一條第一項。
　　(二)刑法第二條第一項、第四十一條第一項前段、第三百四十
      二條。
    (三)罰金罰鍰提高標準條例第一條前段、第二條。
本案經檢察官柯麗鈴到庭執行職務。
中　　華　　民　　國　　94　　年　　11　　月　　30　　日
　　　　　　　　　刑事第十六庭審判長法  官  范清銘
                                    法  官  杜惠錦
                                    法  官  廖紋妤
上正本證明與原本無異。
如不服本判決，應於收受送達後10日內向本院提出上訴書狀，其
未敘述上訴之理由者並得於提起上訴後10日內向本院補提理由書
（均須按他造當事人之人數附繕本）。
                                    書記官  吳金來
中　　華　　民　　國　　94　　年　　11　　月　　30　　日
附錄：本案論罪科刑法條全文
刑法第342條
為他人處理事務，意圖為自己或第 3 人不法之利益，或損害本人
之利益，
而為違背其任務之行為，致生損害於本人之財產或其他利益者，
處五年以
下有期徒刑、拘役或科或併科 1000 元以下罰金。
前項之未遂犯罰之。
